【裁判字號】    99,交聲,83
【裁判日期】    990707
【裁判案由】    違反道路交通管理處罰條例
【裁判全文】
臺灣宜蘭地方法院交通事件裁定          99年度交聲字第83號
原處分機關  交通部公路總局臺北區監理所宜蘭監理站
異  議  人
即受處分人  甲○○
上列異議人即受處分人因違反道路交通管理處罰條例案件，對於
交通部公路總局台北區監理所宜蘭監理站於99年3月18日所為之
處分（原處分案號：宜監字第裁43-Q00000000號），聲明異議，
本院裁定如下：
    主  文
原處分關於甲○○汽車駕駛人，駕駛汽車肇事致人受傷而逃逸者
部分撤銷。
上開撤銷部分，甲○○處吊銷駕駛執照，壹年內不得考領。
其餘異議駁回。
    理  由
一、原處分意旨略以：受處分人於民國99年1月17日14時32分許
    ，駕駛車牌號碼CQ-8140號自用小客車，在宜蘭縣礁溪鄉○
    ○路○段100巷口前，因「雙黃線迴車致發生A2事故」、「駕
    駛汽車致人受傷而逃逸」之違規，為宜蘭縣警察局礁溪分局
    員警潘憲毅舉發違規，受處分人於應到案日期（99年2月1日
    ）前之99年1月22日到案陳述意見，經原處分機關函請舉發
    單位調查結果，認受處分人確有因於雙黃線迴車發生道路交
    通事故，致人受傷後逃逸之違規行為，於99年3月18日依道
    路交通管理處罰條例第49條第2款、第62條第3項及第4項規
    定裁處受處分人新臺幣（下同）罰鍰6,900元，並吊銷其駕
    駛執照，1年內不得考領駕駛執照等情，有舉發違反道路交
    通管理事件通知單1紙、宜蘭監理站交通違規案件陳述書、
    裁決書、送達證書、宜蘭縣政府警察局礁溪分局99年2月10
    日警礁交字第0994100628號函文等在卷可稽。
二、異議意旨略以：受處分人於前揭時、地肇事，係因當時下雨
    視線不佳，又急於找車位，故未注意雙黃線而迴轉，直至同
    日15時許為警攔查告知，始知肇事，並非肇事逃逸，且員警
    採證時並未發現受處分人車輛有何撞擊痕跡或擦痕，事後亦
    得知對方係煞車不及而摔車，當下即與對方達成和解。又本
    人失業已久，目前工作需靠開車送貨，如遭吊銷駕照，將使
    家中生活陷入困境，故聲明異議，請求撤銷原處分等語。
三、按「汽車駕駛人迴車時，有下列情形之一者，處600元以上1
    ,800元以下罰鍰：二、在設有禁止迴車標誌或劃有分向限制
    線、禁止超車線或禁止變換車道線之路段迴車。」，道路交
    通管理處罰條例第49條第2款定有明文。次按「汽車駕駛人
    駕駛汽車肇事致人受傷或死亡者，應即採取救護措施及依規
    定處置，並通知警察機關處理，不得任意移動肇事汽車及現
    場痕跡證據，違反者處3,000元以上9,000元以下罰鍰。但肇
    事致人受傷案件當事人均同意時，應將肇事汽車標繪後，移
    置不妨礙交通之處所。前項駕駛人肇事致人受傷而逃逸者，
    吊銷其駕駛執照；致人重傷或死亡而逃逸者，吊銷其駕駛執
    照，並不得再考領。」，同條例第62條第3項、第4項亦有明
    文。且依同條例第67條第3項規定，依該條例其他各條（包
    括第62條第4項前段）規定吊銷駕駛執照者，1年內不得考領
    駕駛執照。又按交通法庭認為聲明異議無理由者，應以裁定
    駁回之；交通法庭認為聲明異議有理由或聲明異議雖無理由
    而原處分不當或違法者，應以裁定將原處分經聲明異議部分
    撤銷，並自為裁定，道路交通案件處理辦法第19條、第20條
    前段亦分別有明文規定。
四、經查：
  (一)受處分人於99年1月17日14時許，駕駛車號CQ-8140號自小客
    車在劃設有分向限制線之宜蘭縣礁溪鄉○○路○段由南向北
    行駛，於行經該路段100巷巷口前貿然迴轉，後方適有被害
    人鄭宇皓騎乘車號128-BMK號機車行駛於同一車道，因閃避
    不及而緊急煞車後人車向前滑行，與受處分人駕駛之自小客
    車發生撞擊而倒地，其嘴部、左手、左腳因而受傷，受處分
    人未當場施以救護措施或報請員警處理而逕自離去，遭當場
    值勤員警察覺而追捕至礁溪鄉○○○○路口查獲到案，並舉
    發其有於劃設分向限制線路段違規迴轉及肇事致人受傷後逃
    逸之行為，填製舉發違反道路交通管理事件通知單，經原處
    分機關於99年3月18日裁決在案；該肇事致人受傷後逃逸之
    行為，涉犯刑法第185條之4之公共危險罪，經臺灣宜蘭地方
    法院檢察署檢察官於99年2月11日以99年度偵字第486號為緩
    起訴處分：「緩起訴處分期間為2年，被告（即受處分人）
    於緩起訴處分確定後3個月內，向財團法人犯罪被害人保護
    協會台灣宜蘭分會支付6,000元」，並於99年3月12日確定，
    緩起訴處分期間為99年3月12日起至101年3月11日止，受處
    分人已遵守上開緩起訴處分事項，向指定協會支付6,000元
    等情，業據本院調閱前揭刑案卷宗核閱卷附之被害人鄭宇皓
    之警詢筆錄、受處分人之警詢及檢察官偵訊筆錄、道路交通
    事故現場圖及調查報告表、宜蘭縣政府警察局疑似道路交通
    事故肇事逃逸追查表、肇事現場及車輛照片10張、緩起訴處
    分書、99年度緩字第69號命令通知書及存款憑條及收據等核
    閱屬實，並有臺灣高等法院被告前案記錄表在卷可稽，足堪
    認定。
  (二)受處分人雖辯以前詞，惟受處分人於刑事案件偵查中檢察官
    訊問時已就肇事逃逸罪陳稱認罪；此外，被害人鄭宇皓於警
    詢時證稱：伊當時騎乘機車時速約30～40公里，因見受處分
    人忽然違規迴轉而緊急煞車，遂向前滑行撞擊受處分人之自
    小客車，且當時雖為雨天，但視線看得清楚等語明確，且觀
    諸前揭現場及車輛照片，雖肇事地段路面潮濕，但視線頗為
    清晰，而由被害人鄭宇皓以前揭時速行進而緊急煞車向前滑
    行，機車車頭又明顯破裂，可見當時撞擊力道不輕，受處分
    人辯稱不知道與被害人鄭宇皓發生碰撞云云，顯不可採，受
    處分人確有違規迴轉及肇事致人受傷而逃逸之行為，甚為明
    確。
五、據上，受處分人既有前揭違規行為，則原處分機關依前揭法
    文及違反道路交通管理事件統一裁罰基準及處理細則第41、
    43、44、67條規定裁罰如前述，固非無見。惟：
  (一)按檢察官為緩起訴處分者，得課被告予一定之負擔或指示，
    其中受緩起訴之被告若依檢察官緩起訴處分命令，向公益團
    體繳納捐款，即係履行檢察官為緩起訴處分命令，該等金錢
    給付，並得為民事強制執行名義，受處分人因上開緩起訴處
    分而剝奪其財產權，主觀上前揭金錢給付義務亦具有強制性
    、懲罰性，雖不若易科罰金係以支付金錢作為自由刑之替代
    ，惟經由緩起訴處分條件之履行使其免於遭檢察官發動起訴
    程序，仍具有替代刑罰之效果，實質上應屬於行政罰法第26
    條第1項所稱之「刑事法律處罰」，而有行政罰法第26條第1
    項「一事不二罰」規定之適用。受處分人於緩起訴期間內，
    若有刑事訴訟法第253條之3第1項規定之情形，檢察官尚得
    依職權撤銷原處分，繼續偵查或起訴，是於緩起訴之猶豫期
    間內，受處分人之刑事訴追程序仍未終局確定，必須受檢察
    官持續觀察，其緩起訴處分一旦經檢察官撤銷，並依法追訴
    ，法院仍得依審理結果，為受處分人有罪科刑之裁判，另受
    處分人先前所繳納之緩起訴處分金，依刑事訴訟法第253條
    之3第2項規定，乃不得請求返還或賠償，是於緩起訴期間未
    確定期滿前，其「刑事法律處罰」尚未告確定，自無從依道
    路交通管理處罰條例第35條第8項規定就其與「本條例第92
    條第3項所訂最低罰鍰基準規定」相較，是依行政罰法第26
    條之立法意旨，在緩起訴處分尚未實質確定前（即緩起訴猶
    豫期間經過而未經撤銷），行政機關尚無得為行政裁罰之餘
    地；又行政罰法第26條第2項雖以應受行政罰之行為如經不
    起訴處分或為無罪、免訴、不受理、不付審理之裁判確定者
    ，始得另為裁決處罰，未明文包括緩起訴處分在內，但考其
    緩起訴處分之性質，實屬於附條件之便宜不起訴處分，而於
    緩起訴之條件成就後，始發生如同確定不起訴處分之禁止再
    訴效力，故於緩起訴之猶豫期間屆滿，復未經撤銷緩起訴時
    ，緩起訴即發生如同確定之不起訴處分之效力，此時，行為
    人即已終局的不受刑事法之訴追，該緩起訴處分即具實質之
    禁止再訴之確定力，原處分機關於此時再為裁決，行為人無
    同時遭到行政處罰及刑事訴追之危險，因此，解釋上行政罰
    法第26條第2項之規定應包括條件成就之緩起訴處分之情形
    在內，因此同時觸犯刑事責任者，行為人雖經緩起訴處分，
    然於緩起訴處分條件成就前，行為人隨時有受撤銷緩起訴再
    受刑事追訴之風險，行政機關自不得就同一事由裁處行為人
    罰鍰處分，以免行為人受有一事二罰之危險。從而，不論將
    緩起訴處分定義為何種性質，於緩起訴期間未屆滿前，行為
    人都有隨時受撤銷緩起訴再受刑事追訴之風險，行政機關不
    得就同一事由裁處行為人罰鍰處分，交通法庭亦同（臺灣高
    等法院暨所屬法院98年法律座談會刑事類提案第24號審查意
    見參照）。但罰鍰以外之沒入或其他種類行政罰，因兼具維
    護公共秩序之作用，為達行政目的，行政機關仍得併予裁處
    ，而上開所謂「其他種類行政罰」，係指違反行政法上之義
    務應受「裁罰性」之「不利處分」而言，依行政罰法第2條
    規定，應包括限制或禁止行為之吊扣證照處分及警告性之講
    習處分在內。
  (二)查本件受處分人於前揭時、地駕車肇事致人受傷而逃逸之同
    一違規行為，同時觸犯刑法第185條之4之公共危險罪，業經
    檢察官為緩起訴，受處分人業已支付6,000元予指定協會，
    且緩起訴期間尚未屆滿，業如前述，則揆諸前揭說明，行政
    機關於該緩起訴期間尚未屆滿前，自不得就同一事由裁處行
    為人罰鍰處分。準此，原處分機關自不得於緩起訴期間屆滿
    前，即依道路交通管理處罰條例第62條第3項規定逕予裁處
    異議人罰鍰之處分，是異議人就此所為之異議即屬有據。至
    於裁處吊扣異議人駕駛執照1年部分，則與行政罰法第26條
    第1項但書規定相符，並無違誤，惟因本件肇事逃逸乃單一
    違規行為，原處分機關所為之處分應視為一整體而無從予以
    割裂（參照臺灣高等法院暨所屬法院98年法律座談會刑事類
    提案第23號審查意見及研討結果），故仍應由本院撤銷原處
    分，並自為裁罰如主文第2項所示。
  (三)另受處分人駕車於劃設有分向限制線之路段迴轉之違規行為
    ，原處分機關依道路交通管理處罰條例第49條第2款及違反
    道路交通管理統一裁罰基準及處理細則之規定裁罰900元部
    分，亦無違誤，且與前揭肇事逃逸部分分屬二事，受處分人
    就此一併聲明異議，核無理由，應予駁回。
六、應依道路交通管理處罰條例第87條第2項、道路交通案件處
    理辦法第19、20條前段，裁定如主文。
中    華    民    國    99    年    7     月    7     日
                  交通法庭法  官  陳雪玉
以上正本證明與原本無異。
如不服本裁定，應於裁定送達後5日內，向本院提出抗告狀。（
應附繕本）
                          書記官  陳建宇
中    華    民    國    99    年    7     月    7     日

司法院資訊處製作；財團法人民間司法改革基金會備份。
